臺灣士林地方法院民事裁定
111年度家親聲字第145號
聲  請  人  甲○○  


相  對  人  乙○○  
上列當事人間請求減輕或免除扶養義務事件，本院裁定如下：
    主  文
聲請人甲○○對相對人乙○○之扶養義務應予免除。
聲請程序費用由相對人負擔。
    理  由
一、本件聲請意旨略以：相對人乙○○為聲請人甲○○之父，但自聲
    請人出生後，相對人從未盡為人父之責，長期不務正業沒有
    收入，每日待在家中喝酒、抽菸及打電玩，並長期在外積欠
    債務，聲請人實際係由祖母韋秋香及阿姨扶養長大。且
　　相對人長期對聲請人施精神施暴，幼年時即脅迫聲請人至雜
    貨店買酒及菸，其心情不好時更強迫聲請人需在旁聽其訴苦
    及吸二手煙，使聲請人整夜不能睡。聲請人就讀護專在醫院
    實習期間，更多次脅迫聲請人在醫院偷竊針頭或藥物並帶回
    家，協助相對人用針頭放血或假意自殘來博取祖母的金錢。
    因聲請人外表中性，不喜穿裙裝，相對人便於聲請人國中時
    丟棄聲請人褲裝，並將聲請人禁足於家中，更威脅聲請人日
    後只能穿裙裝，若不配合便殺掉聲請人之女性朋友。聲請人
    成年後，長期支付金錢予祖父母去繳付相對人之房貸及其生
    活費用，但仍敷其花用，更脅迫高齡之祖父母每月交出老人
    年金供其花用，且多次打電話騷擾聲請人，如不順其意便言
    語辱罵或至聲請人工作之醫院急診掛號騷擾。更以聲請人遺
    棄、不扶養為由，對伊提出刑事遺棄告訴，雖經檢察官為不
    起訴處分，但相對人從未負擔保護教養聲請人之責，足見相
    對人對聲請人無正當理由未盡扶養義務，且情節重大等語，
    並聲明：⑴聲請人對於相對人之扶養義務予以免除。⑵聲請費
    用由相對人負擔。
二、相對人經本院合法通知後未到庭或提出書狀為任何有利於己
    之陳述。
三、按直系血親相互間互負扶養之義務；負扶養義務者有數人而
     其親等同一時，應各依其經濟能力，分擔義務。受扶養權
    利 者，以不能維持生活而無謀生能力者為限；前項無謀生
    能力 之限制，於直系血親尊親屬不適用之，民法第1114條
    第1 款 、第1115條第3 項、第1117條固有明文。惟按，受
    扶養權利 者有下列情形之一，由負扶養義務者負擔扶養義
    務顯失公平 ，負扶養義務者得請求法院減輕其扶養義務：
    一、對負扶養 義務者、其配偶或直系血親故意為虐待、重
    大侮辱或其他身 體、精神上之不法侵害行為。二、對負扶
    養義務者無正當理 由未盡扶養義務。受扶養權利者對負扶
    養義務者有前項各款 行為之一，且情節重大者，法院得免
    除其扶養義務，民法第 1118條之1 第1 項、第2 項亦有明
    定。核其立法理由係民法 扶養義務乃發生於有扶養必要及
    有扶養能力之一定親屬之間 ，父母對子女之扶養請求權與
    未成年子女對父母之扶養請求 權各自獨立（最高法院92年
    度第五次民事庭會議決議意旨參 照），父母請求子女扶養
    ，非以其曾扶養子女為前提。然在 以個人主義、自己責任
    為原則之近代民法中，徵諸社會實例 ，受扶養權利者對於
    負扶養義務者本人、配偶或直系血親曾 故意為虐待、重大
    侮辱或其他身體、精神上之不法侵害行為 ，或對於負扶養
    義務者無正當理由未盡扶養義務之情形，例 如實務上對於
    負扶養義務者施加毆打，或無正當理由惡意不 予扶養者，
    即以身體或精神上之痛苦加諸於負扶養義務者而 言均屬適
    例（最高法院74年臺上字第1870號判例意旨參照） ，此際
    仍由渠等負完全扶養義務，有違事理之衡平，爰增列 第1 
    項，此種情形宜賦予法院衡酌扶養本質，兼顧受扶養權 利
    者及負扶養義務者之權益，依個案彈性調整減輕扶養義務 
    。至受扶養權利者對負扶養義務者有第1 項各款行為之一，
     且情節重大者，法律仍令其負扶養義務，顯強人所難，爰
    增 列第2 項，明定法院得完全免除其扶養義務。可知增訂
    之民 法第1118條之1 規定於99年1 月29日施行後，扶養義
    務從「 絕對義務」改為「相對義務」，賦予法院得斟酌扶
    養本質， 兼顧受扶養權利者及負扶養義務者之權益，依個
    案彈性調整 減輕或免除扶養義務。經查：
　　㈠聲請人主張相對人為其父，業據提出戶籍謄本為證，並有
      兩造之個人戶籍資料在卷可憑（見本院卷第15、21至24頁
      ），堪認聲請人為相對人之法定扶養義務人，是聲請人提
      起本件聲請，尚無不合。
　　㈡又聲請人主張相對人於其幼年時對其即未盡扶養義務，其
      由祖母及阿姨扶養長大，無正當理由未盡扶養義務，且情
      節重大，但相對人反而對其提出遺棄告訴，但經檢察官為
      不起訴處分等情，已有本院調取之臺灣士林地方檢察署11
      1年度偵字第8255號不起訴處分書1件可憑，且聲請人之祖
      母韋秋香曾於該案到庭證稱：「伊從被告（即本件聲請人
      ）3 歲起就開始扶養被告長大，家中開銷及被告扶養費大
      多由伊支出，被告之前有工作時，有時候會拿錢給伊，被
      告目前沒有工作。而告訴人(即本件相對人)都是靠伊養，
      告訴人沒工作就會跟伊要錢，告訴人有房子也有車子。」
      （見本院卷第48頁），且相對人經通知未到庭亦未提出書
      狀爭執，堪認聲請人主張相對人自幼未予扶養等情為真正
      。
　　㈢相對人為聲請人之父，於聲請人成年前，依法對聲請人本
      負有扶養義務，然相對人自聲請人年幼時即未盡扶養聲請
      人之義務，相對人所為已違身為人父應盡之責任，顯已構
      成對負扶養義務者無正當理由未盡扶養義務，且情節重大
      ，如強令聲請人成年後應扶養相對人，顯違事理之平。從
      而，聲請人主張相對人自幼未予扶養，則依民法第1118條
      之1 第2 項之規定，請求免除對相對人之扶養義務，洵屬
      有據，應予准許。又本院已依民法第1118條之1 第2 項規
      定免除聲請人對相對人之扶養義務，則其另依同條第1  
      項規定請求免除對相對人之扶養義務，自無再予審酌之必
      要，附此敘明。
四、依家事事件法第125 條第2 項準用第104 條第3 項，裁定如
    主文。
中　　華　　民　　國　　111 　年　　9 　　月　　14　　日
                  家事庭法  官  詹朝傑
以上正本係照原本作成。
如不服本裁定，應於送達後10日內向本院提出抗告狀。
中　　華　　民　　國　　111 　年　　9 　　月　　14　　日
　　　　　　　　　　　　書記官  黃郁庭